臺灣臺南地方法院刑事判決　　　　　　　 93年度易字第873號
公　訴　人　臺灣台南地方法院檢察署檢察官
被　　　告　丙○○　男　49歲.
選任辯護人　　禎和律師
　　　　　　　林憲聰律師
上列被告因侵占案件，經檢察官提起公訴（93年度偵字第9842號）
，本院判決如下：
    主  文
丙○○意圖為自己不法之所有，而侵占自己持有他人之物，處有
期徒刑陸月，如易科罰金，以參佰元折算壹日。
    事  實
一、丙○○係台南縣玉井鄉○○路一七三巷四十弄二十七號泰詠
    營造有限公司（以下簡稱泰詠公司）前負責人丁○○○之夫
    ，泰詠公司於民國九十二年十二月十二日變更登記，改由鄭
    佳豪、鄭佳恬、邱馨儀、甲○○共同經營，因泰詠公司之營
    利事業所得稅單寄至丁○○○住處，丙○○即向甲○○表示
    由其代為繳納營業所得稅，甲○○乃委託泰詠公司員工己○○於九十二年十二月二十日交付付款人為鳳山信用合作社，
    票號0000000號，發票日九十三年一月十五日，面額
    新臺幣（下同）七萬五千元，受款人為丁○○○且禁止背書
    轉讓之支票一紙予丙○○，嗣丙○○因在嘉義工地工作，而
    丁○○○住處在台南縣玉井鄉，沒有丁○○○之銀行帳戶存
    摺，無法提示兌領，丙○○即要求甲○○改換現金，甲○○
    乃於九十二年十二月三十日下午，在嘉義縣水上鄉○○村○○街一五六號泰詠公司之辦公室內，委由己○○交付現金七
    萬五千元予丙○○，並換回前開支票。詎丙○○取得現金七
    萬五千元後，竟意圖為自己不法之所有，未代泰詠公司繳納
    營利事業所得稅，反而將上開現金七萬五千元予以侵占入己
    。嗣法務部行政執行署台南行政執行處通知泰詠公司繳納營
    利事業所得稅，甲○○始發現上情。
二、案經甲○○訴由台灣台南地方法院檢察署檢察官偵查起訴。
     理  由
一、被告之供述及辯解：
    訊據被告丙○○固不否認收取前開面額七萬五千元之支票，
    惟矢口否認有何侵占七萬五千元現金之犯行，辯稱：當初伊
    是於「九十二年十二月三十日」簽收該支票，此為卷附收據
    之由來，但因伊太太丁○○○不要支票，所以伊於「九十三
    年一月十五日」就將支票還給己○○，欲向己○○換取現金
    ，因為己○○稱其已將現金存入銀行，要伊將支票給她，以
    向銀行領回七萬五千元現金，所以伊並未向告訴人收取七萬
    五千元之現金，當時有工人戊○○在場可證等情。
二、本件雙方不爭執之事項如下（證據詳如附註）：
   1泰詠公司之原負責人係丁○○○。2泰詠公司積欠91年營業
   所得稅額73519元。3泰詠公司於92、12、3股東決議變更股東
   及董事，修定章程，並於92、12、12登記變更股東及董事，
   丁○○○及被告已非股東或董事。5被告丙○○於92、12間某
   日，收到本件繳交營業稅稅金之75000元支票，發票日期為93
   、1、1 5。6該支票於93、1、15之前確已交還己○○。是被
   告與告訴人甲○○對於該筆泰詠公司91年之營業稅額，雖仍
   係以丁○○○為公司代表人之名義，但應由告訴人方面負擔
   ，並無爭執。但是，因為該支票已於發票日前交還給告訴人
   ，而泰詠公司91年之營業稅卻仍未繳交，致發生下列爭點。
三、雙方之爭點如下：
   1被告於92、12、20或30收到該支票？
   2被告於92、12、30或93、1、15交還該支票？
   3被告交還該支票給己○○時，是否收到75000元現金？
   上開爭點之關鍵書證，係被告於【92、12、30】所簽發之【
   收據】，被告究係簽收七萬五千元現金，或是金額七萬五千
   元之支票？
四、依檢察官所舉出之書證（支票存根及簽收字據），其記載內
    容係被告（領款人）已於92、12、30【收到支付稅金七萬五
    千元】等情，依經驗法則，一般人簽收字據表示已為字據內
    容之行為，又一般人簽收現金與簽收支票之收據內容並不相
    同，而上開字據內容並未提及該支票之任何資料，只說明收
    到支付稅金75000元，若無其他事證，該收據內容一般指收
    到現金，較為合理。再依該支票之用途係支付稅金七萬五千
    元，且告訴人已交付被告，之後告訴人又已收回支票之不爭
    事項，在一般人之經驗中，極有可能是被告已收到七萬五千
    元現金，才會繳回該同額之支票。加以證人己○○於檢察事
    務官訊問及檢察官訊問時（已具結），對此證述甚為明確，
    凡此證據對被告均極為不利，被告勢須提出反證。
五、被告辯護重點及聲請傳喚之證人：
   1被告所簽之收據係簽收該支票，並非簽收現金，是否有合理
    懷疑（即有力之經驗法則）存在？有無有力之證據足資證明
    ？此部份被告傳喚證人丁○○○為證，並傳喚證人甲○○質
    疑其交付支票之期日。
   2被告欲以支票換取現金，但並未當場收取現金，亦未簽發收
    據，有無有力之證據證明？被告傳喚目擊證人戊○○為證，
    並傳喚證人己○○質疑其交付現金之證言。
六、經查：
（一）證人丁○○○雖係被告之配偶，但於本院審理時已同意作
      證，並於本院具結證稱：「被告有拿（支票）回家給我看
      一下，我問他那是做何用途，他說是要繳稅金。我說稅金
      都是會計小姐在處理的，你拿這支票要做什麼。我沒有叫
      被告把支票拿去換現金，我只是問他拿人家支票做什麼。
      被告後來也沒有告訴我支票如何處理」等情，此部分證言
      與證人丁○○○之前於檢察事務官訊問時之證述內容一致
      （見發查卷19頁），參酌本件都是被告與己○○收受、交
      還支票之事實，證人丁○○○則從未出面，足認証人丁○○○於本院所為其未叫被告拿支票去換現金之證言，合乎
      常情，應係屬實。被告所辯解：其將該支票交付配偶丁○○○保管，嗣丁○○○要被告拿去換現金等情，與證人丁○○○之上開證言不符合，尚不足採。另證人丁○○○於
      本院證稱：「（問：支票是何時拿回家？）日期沒有記住
      ，大約是快要過新曆年前，大約是晚上」等情，亦未能確
      認其看到該支票之日期，以證人丁○○○未實際介入該支
      票之處理過程，只看一下支票等事實，其沒有記住看到支
      票之日期等情，反與一般人經驗之常情相符，其所證稱快
      要過新曆年前（即93年1月1日）看到該支票等情，可能是
      92 年12月30日，也可能是92年12月20日，或在其間之日
      期，因此證人丁○○○之證言，不能證明被告於92年12月
      30 日收到該支票。
（二）反之，證人己○○於偵查中已具結證稱；「在92年12月20
      日左右我拿一張七萬五千元之支票給被告，請他去繳營業
      稅，之後被告說未帶存摺，無提示該支票，所以在12月30
      日拿該支票回來換七萬五千元現金，我有收回該支票」等
      情（偵查卷第6頁），於本院審理時亦具結證稱：「七萬
      五千元支票是我開的，該支票於92年12月20日開立，12月
      30日被告拿該支票還給我」等情，兩次具結證述之內容一
      致，核與證人即告訴人甲○○於本院審理具結證稱：「（
      該支票）應該是在92年12月中旬，透過己○○，拿給被告
      」等情亦相符合，已有極高之可信程度，加以被告於「92
      年12月30日」所簽發之【收據】（發查卷5頁），其內容
      明確載明：【收到】鄭佳豪【支付】泰詠公司營所稅金七
      萬五千元，【領款人】：丙○○等情，雖未說明係支付「
      現金」，但由其文字使用「收到」、「支付」「營所稅金
      七萬五千元」及「領款人」，均係收受現金之用語，一般
      而言，應該是收到現金，且衡諸一般交易常情，收受現金
      簽發之收據，常未特別說明是現金，反而收受支票時，若
      簽發收據，會特別註明支票之票號、金額或發票日等資料
      ，以玆識別。證人甲○○、己○○上開之證言與前揭收據
      之記載內容符合，亦與該支票存根上所記載之「92、12、
      20開」及「現金換回12/30」等情符合（發查卷第22頁）
      ，已可認定證人甲○○、己○○於本院證述之情節屬實。
      又一般人簽發支票，若指名抬頭，並禁止背書轉讓者，該
      支票本身一經提示兌領，就可以查得提示領款人，反而不
      必另行簽發收據為多，是告訴人指稱於92年12月20日由己○○交付被告該已抬頭及禁止背書轉讓之支票，並未另行
      要被告簽發收據，也符合常理，並與被告嗣於92年12月30
      日簽發七萬五千元收據之情事，兩相符合，可以採信。
（三）證人甲○○雖於偵查時指述陳稱：「92年12月12日經濟部
      核准股權轉讓由我們經營，【當時】我們是有開一張七萬
      五千元的支票給丁○○○並且禁止背書轉讓，【後來】被
      告拿該支票來說不方便兌現，才換七萬五千元現金」等情
      （發查卷第11頁），以當時檢察事務官訊問：「為何收據
      上寫鄭佳豪支付七萬五千元（提示）？」等情，應係欲查
      明為何是「鄭佳豪」支付？而非在查明告訴人何時簽發該
      支票，所以，告訴人甲○○先說明鄭佳豪是泰詠公司負責
      人，實際上是告訴人支付，再說明泰詠公司於92年12月12
      日核准轉讓由彼等經營，進而提及【當時】有開支票給被
      告，【後來】被告拿該支票來換現金等情，是告訴人所謂
      之「當時」及「後來」，從其前後說明之經過觀察，應係
      說明支票之來龍去脈而已，其所稱之「當時」，係與其後
      之「後來」相對，而非指之前的「92年12月12日」之經濟
      部核准日。被告認證人甲○○於本院之證言，與其偵查中
      告訴人之指述內容不一，尚有誤會。
（四）證人己○○於偵查中經檢察事務官訊問時曾證稱：「在92
      年12月30日前一個星期，甲○○有一張七萬五千元的支票
      禁止背書轉讓並有抬頭給我，要我交給被告」等情（發查
      卷第12頁），依其所證述之時間推算，92年12月30日前一
      個星期，估算大約是「92年12月23日」，與證人己○○後
      來所證述之「92年12月20日」等情，在時間上略有誤差。
      惟查，證人己○○當時所證稱：「在92年12月30日前一個
      星期」等情，所謂「前一個星期」，一般都是以特定之日
      期為準，加以估算之詞，並非精確之時間，以證人己○○
      負責告訴人甲○○的簽發支票及發給工資等情，於簽發該
      支票後之93年8月10日訊問時，證述簽發該支票之日期，
      在無書面資料的狀況下，大略估計日期算法，期日誤差三
      日，尚在情理之內，自不能認為證人己○○之證言不可信
      。
（五）證人己○○與甲○○於本院審理時當庭繪製92年12月30日
      在甲○○位於嘉義市水上鄉的臨時工務所，被告還支票及
      己○○支付現金之現場圖，關於現場大門、三張桌子之位
      置，均相符合，甲○○與詹火生之位置亦一致，僅己○○
      及被告之位置不符合，證人己○○所繪之現場圖，己○○
      及被告均在甲○○左側的桌子，而甲○○之現場圖顯示己○○在其右側桌子，而被告在其左側桌子，二者似不吻合
      ，然當時己○○與被告既係在還支票及支付現金，兩人本
      有互動，是兩人位置之變化，不能認係矛盾，被告據此認
      證人己○○及甲○○之證言虛偽，並無依據。
（六）被告之前於偵查中經檢察事務官訊問：「還支票時有何證
      明？」，被告答稱：「【只有我跟邱太太】（即己○○）
      ，我支票是拿給邱太太的」等情（發查卷第10頁），又問
      ：「有否給甲○○的太太簽收？」，被告答稱：「沒有，
      因為當時在工地，所以沒有給她簽收」等情（發查卷第10
      頁）。被告自始就辯解係於93年1月份將支票還給己○○
      等情，並明確表示還支票當時，只有他與己○○，顯然當
      時並無其他人在場，而究竟還支票當時，是否有其他人在
      場，是極其明顯，並不會發生記錯或誤解之事。
（七）被告於本院之準備程序時，就當庭具狀聲請傳喚證人戊○○以證明被告還支票時，戊○○有在場見聞等情，顯與被
      告於偵查中所供述還支票時，只有他與己○○在場等情相
      互矛盾，令人起疑。是證人戊○○於本院具結證稱：「當
      時現場只有我與被告，附近沒有其他人，只有我跟被告在
      釘模板」等情，既與被告之前供述並不符合，尚難採信。
      另證人戊○○雖證稱：於93年1月15日當天有看到被告拿
      一張支票給邱太太（即己○○），沒有簽收據，而當時邱
      太太沒有拿現金給被告等情，然證人戊○○於檢察官反詰
      問：「為何被告會拿支票給邱太太？」，答稱：「我不清
      楚」等情，於本院補充訊問：「被告當時說了什麼？」卻
      又答稱：「他（被告）是說：【支票還給你，我太太說要
      現金去繳稅】」等情，顯然證人由被告之答話，才知道該
      支票換現金是要繳稅，證人戊○○關於此部分之證述前後
      不一，其證言之信用性更是可疑。證人戊○○又證稱：「
      被告對邱太太說，我太太要現金，不要支票，支票還給你
      」等情，然證人即被告之配偶丁○○○已於本院結證稱：
      「沒有要被告拿支票去換現金」等情，被告於偵查中亦供
      稱：「我太太說不要支票，我就將支票還給他，所以沒去
      繳」等情（發查卷第10頁），並未提及以支票換現金之事
      ，顯然證人丁○○○並未叫被告拿支票去換現金，只是叫
      被告還支票而已，被告於本院審理時竟辯稱：丁○○○要
      被告拿支票去換現金等情，甚至辯稱：93年1月15日當時
      持支票向己○○換現金時，己○○稱其已存現金於銀行，
      要被告將支票給她，以向銀行領回七萬五千元現金等情。
      如果被告於本院所辯屬實，證人戊○○一定會聽到這段對
      話，但是證人戊○○卻證稱：「（問邱太太如何回答？）
      沒有說話，接過支票就走了」等情，證人戊○○之證言與
      被告之辯解及供述完全不符合，自不能採信。
（八）告訴人甲○○於鳳山信用合作社（現為中國信託商業銀行
      鳥松分行）之支票存款，於93年1月份無存入七萬五千元
      交易紀錄，鄭佳豪、己○○於該行未開設支票存款等情，
      有中國信託商業銀行94年2月22日00000000003號函及所附
      之歷史交易查詢報表在卷可稽，被告所辯己○○於93年1
      月15日曾告訴他已將現金七萬五千元存入銀行等情，並無
      依據，況告訴人之支票帳戶，於93年1月間並無提領金額
      七萬五千元之交易紀錄，可證實證人己○○所證稱該支票
      取回後，並未提示使用，拿到銀行作廢等情，應屬事實。
      被告所辯自不足採信。
七、綜上所述，足認被告所辯均與事實不符合，不能採信，本件
    事證已明，被告雖提出切結書、繳款通知書、支票及退票理
    由書，辯稱告訴人係夾怨報復，然被告犯行已堪認定，自應
    依法論科。至證人詹火生部分，兩造並未聲請傳喚之，惟本
    件事證已明，自無傳喚必要，併此敘明。
八、核被告所為，係犯刑法第335條第1項之侵占罪。爰審酌被告
    之品行、並無前科，犯罪之動機、目的、因一時意志不堅而
    侵占款項，犯罪手段、犯罪時所受之刺激、告訴人所受損害
    金額僅七萬五千元，本非嚴重罪行，然被告犯罪後之態度不
    佳，竟串勾證人，顯然並無悔意等一切情狀，從重量處如主
    文所示之刑，並諭知易科罰金之折算標準，以資懲戒。
據上論斷，應依刑事訴訟法第299條第1項前段，刑法第335條第1
項、第41條第1項前段，罰金罰鍰提高標準條例第1條前段、第2
條，判決如主文。
本案經檢察官乙○○到庭執行職務。
中　　華　　民　　國　　94　　年　　4 　　月　　25　　日
　　　　　　　　　刑事第一庭   審判長法　官　宋明中
                                     法  官  林欣玲
                                     法  官  王慧娟
以上正本證明與原本無異。
如不服本判決應於送達後10日內向本院提出上訴狀。
     　　　　　　　　　　　　　　　　書記官　王惠珠
中　　華　　民　　國　　94　　年　　4 　　月　　26　　日
附錄本案論罪科刑法條全文
中華民國刑法第335條
 (普通侵占罪)
意圖為自己或第三人不法之所有，而侵占自己持有他人之物者，
處五年以下有期徒刑、拘役或科或併科一千元以下罰金。
前項之未遂犯罰之。
附註：
   1泰詠公司營利事業登記證（發查卷21頁）：
    證明：原負責人莊玉枝。
   2泰詠公司公司登記證明書（發查卷23頁）：
    證明：現負責人鄭佳豪，92、12、12 核准變更。
   3泰詠公司變更登記表（發查卷24頁）：
    證明：董事一人鄭家豪，92、12、12登記。
   4泰詠公司股東紀錄92、12、3（發查卷26頁）：
    證明：
    原股東丁○○○出資一百三十萬元讓由甲○○承受。
    原股東李旺明出資三十萬元讓由鄭佳豪承受。
    原股東郭鎮坤出資二十萬元讓由鄭家豪承受。
    原股丙○○出資十萬元讓由鄭佳恬承受。
    置董事一人，推定鄭佳豪董事，並推定鄭佳豪董事長。
   5泰詠公司章程92、12、3第一次修定（發查卷27頁）：
    證明：
    資本總額：三百萬元，鄭佳豪五十萬元；甲○○一百五十萬
    元。股東：鄭佳豪、鄭佳恬、邱鑫怡、甲○○四人。
   6台南行政執行處案件繳款狀況（發查卷22頁）：
    證明：泰詠公司積欠91年營所稅73519元
   7鳳山信用合作社支票存根（發查卷22頁）：
    證明：
    「票號：0000000，發票日期：93、1、15；金額：75000元
    受款人：丁○○○，備註：稅金」
   8被告丙○○簽收字據（發查卷5頁）：
    證明：「茲收到鄭佳豪支付泰詠營造公司營所稅金柒萬伍仟
    元整此據，領款人丙○○，92年12月30日」
